【裁判字號】    92,上易,664
【裁判日期】    920418
【裁判案由】    詐欺等
【裁判全文】
臺灣高等法院刑事判決                            九十二年度上易字第六六四號
    上  訴  人  臺灣臺北地方法院檢察署檢察官
    被      告  甲○○
右列上訴人因被告詐欺案件，經檢察官聲請簡易判決處刑（九十一年度偵字第六七四
二號），原審法院刑事庭認不宜以簡易判決處刑（九十一年度簡字第二七一八號），
原審法院改依通常程序判決（中華民國九十二年三月十七日九十一年度易字第一一二
五號）檢察官不服，提起上訴，本院判決如左：
    主  文
上訴駁回。
    理  由
一、公訴意旨略以：被告甲○○意圖為自己不法之所有，於民國八十八年十月間某日
    ，購買臺灣大哥大股份有限公司（以下簡稱「臺灣大哥大」）號碼為0000000000
    之行動電話易付卡一枚後，利用不知情之「臺灣大哥大」客服人員，鍵入使用者
    姓名「陳國良（甲○○之父，業於七十七年間死亡）」、
    Ｚ000000000號（甲○○胞弟乙○○之
    害於陳國良及乙○○。嗣於同月二十七日開始通話後，甲○○隨即在臺北縣市一
    帶四處張貼以上開電話號碼為聯絡方式之房屋銷售廣告，使環保單位人員陷於錯
    誤，而依據上開姓名及
    子暉因而獲得免繳交罰鍰之不法利益，因認被告涉有刑法第二百十五條之業務登
    載不實，以及同法第三百三十九條第二項、第一項之詐欺得利罪嫌。
二、本件公訴意旨所述被告甲○○購買「臺灣大哥大」0000000000號行動電話易付卡
    一枚後，向「臺灣大哥大」客服人員登記不實之姓名（陳國良）、
    號（乙○○之Ｚ000000000號）等資料，隨即在臺北縣市一帶四處張貼以上開電話
    號碼為聯絡方式之房屋銷售廣告，導致環保單位人員開單告發陳國良違反廢棄物
    清理法等情，業據被告坦承不諱，核與案外人乙○○於警訊時陳述之情節相符，
    並有「台灣大哥大」0000000000號行動電話使用人資料、案外人乙○○之申訴抗
    議書等各一件、
    九件等附卷可稽，固堪信為真正。
三、本院查：
（一）、按刑法第二百十五條所規範之業務登載不實罪，在學理上屬於身分犯之一種
        ，限於具有「從事業務之人」之身分者，將明知不實之事項登載於其業務上
        所做成之文書之情形，始得論以該罪名，與同法第二百十三條公務員登載不
        實罪，以具備「公務員」之身分作為構成要件之一部之情形相同，未具備上
        開身分之人利用具備該等身分者從事登載不實之行為，原即不得以該等罪名
        處罰，立法者為保障公共利益，規範行為人利用公務員將不實事項登載於公
        文書之情形，乃於刑法第二百十四條對於使公務員登載不實之行為，為刑事
        處罰之規定；衡諸上開身分犯之法理，以及刑法中未有如同第二百十四條，
        對於使從事業務之人登載不實之行為，為刑事處罰之規定，堪認刑法第二百
        十五條之犯罪，應無成立間接正犯之餘地，從而不具身分者使從事業務之人
        登載不實之行為，應不得以該罪相繩。
（二）、次按刑法第三百三十九條之詐欺犯罪，以行為人意圖為自己或第三人不法之
        所有，以詐術使人做出財產處分行為，因此取得他人之物，或取得不法財產
        利益為要件；亦即必須被害人因行為人之施詐行為而陷於錯誤，使被害人因
        此對於財產做出處分，或對於可能之作為而放任不為，而直接產生財產損害
        之結果，始得成立。
（三）、本件被告並非「台灣大哥大」之從業人員，僅係口頭告知「台灣大哥大」客
        服人員上開不實資料等情，為檢察官認定之事實，顯然被告並未具有「從事
        業務之人」之身分一節，應堪認定，則揆諸前揭說明，被告提供不實身分資
        料，使「台灣大哥大」客服人員將之登載於相關文書之行為，即與刑法第二
        百十五條之構成要件有間，而不得遽以該罪名相繩。
（四）、次查，本件係因台北縣三重市公所「防治公害美化環境聯合執行小組」執行
        廢棄物清理法時，發現被告張貼之廣告，依據廣告上所載電話號碼向「台灣
        大哥大」查詢使用人資料，根據登記資料掣立台北縣三重市違反廢棄物清理
        法處分通知單，由案外人乙○○收受後提出申訴，而發函請求交通部北區電
        信警察隊依法偵辦等情，有上開「台灣大哥大」0000000000號行動電話使用
        人資料、案外人乙○○之申訴抗議書等各一件、台北縣三重市違反廢棄物清
        理法處分通知單影本九件，及台北縣三重市公所函影本一件等在卷足稽，堪
        信為真；衡諸台北縣三重市公所執行廢棄物清理法之公務員，其職責在於查
        明實際違規人後，掣立處分通知單予以裁罰，渠既具有查明真實之義務，即
        不因行為人之迴避查緝技倆，而有何刑法上詐欺犯罪所謂的「陷於錯誤」之
        情形可言，渠既僅有通知裁罰之職權，受通知人之財產不因該項通知而直接
        產生變動結果，此項行政處分即與刑法上詐欺犯罪所規範的「處分財產行為
        」有間；從而揆諸前揭說明，被告上開行為應與刑法第三百三十九條第二項
        、第一項詐欺得利犯罪之構成要件不符，而不得與該項罪名論處。
（五）、此外，本院復查無其他證據，足以認定被告確有刑法第二百十五條或第三百
        三十九條第二項、第一項之犯行，原審以不能證明被告犯罪，依法為無罪之
        諭知。核無違誤。上訴意旨，仍執陳詞，任意指摘原判決不當，為無理由，
        應予駁回。
據上論斷，應依刑事訴訟法第三百六十八條，判決如主文。
本案經檢察官呂光華到庭執行職務。
中      華      民      國    九十二    年      四      月     十八     日
                              臺灣高等法院刑事第二十四庭
                                  審判長法  官  陳  貽  男
                                        法  官  李  世  貴
                                        法  官  徐  世  禎
右正本證明與原本無異。
不得上訴。
                                        書記官  黃  嬿  婉
中      華      民      國    九十二    年      四      月     十八     日


司法院資訊處製作；財團法人民間司法改革基金會備份。
